【裁判字號】    99,訴,663
【裁判日期】    990831
【裁判案由】    遷讓房屋 等
【裁判全文】
臺灣高雄地方法院民事判決               99年度訴字第663號
原      告  乙○○
被      告  丙○○
            丁○○
上列當事人間請求遷讓房屋等事件，經本院於民國99年8 月31日
言詞辯論終結，判決如下：
    主      文
原告之訴及假執行之聲請均駁回。
訴訟費用由原告負擔。
    事實及理由
一、本件被告丙○○經合法通知，未於言詞辯論期日到場，核無
    民事訴訟法第386 條各款所列情形，爰依原告聲請，由其一
    造辯論而為判決。
二、原告主張：門牌號碼高雄縣鳳山市○○路82之2 號建物（下
    稱系爭建物）為被告丙○○所有，被告丙○○因積欠原告債
    務，乃於民國95年12月間，以買賣為原因移轉系爭建物所有
    權予原告，詎被告丙○○拒不交付系爭建物，更於96年6 月
    間將系爭建物出租並交付被告丁○○使用，爰依民法第767
    條規定，請求被告遷讓返還系爭建物，又被告均無法律上原
    因，占有使用系爭建物而受有利益，並致原告受有損害，爰
    依不當得利之法律關係，請求被告返還相當於租金之利益。
    並聲明：(一)被告應將系爭建物遷讓返還原告。(二)被告丙○○
    應給付原告新臺幣（下同）83,333元及自起訴日起至清償日
    止按年息5%計算之利息。(二)被告丁○○應給付原告516,646
    元及自起訴日起至清償日止按年息5%計算之利息，並自起訴
    日起至返還系爭建物日止，於每月1 日給付原告16,666元，
    及自每月2 日起至清償日止按年息5%計算之利息。(三)願供擔
    保，請准宣告假執行。
三、被告丁○○則以：原告與被告丙○○間就系爭建物之所有權
    移轉並未經登記，應不生移轉之效力，是原告尚非系爭建物
    之所有權人，其自不能本於所有權請求伊遷讓交還系爭建物
    ，又系爭建物係其所有權人即被告丙○○出租予伊，租期自
    96年6 月5 日起至106 年9 月4 日止共計10年3 個月，是伊
    乃係基於租賃關係合法正當使用系爭建物，並非無法律上原
    因而為使用，況原告係在伊向被告丙○○租賃系爭建物後，
    始向伊主張所有權，伊乃屬善意第三人，依買賣不破租賃法
    則，原告亦無權提起本訴等語資為抗辯。並聲明：(一)原告之
    訴駁回。(二)如受不利判決，願供擔保，請准宣告免為假執行
    。
四、被告丙○○未於言詞辯論期日到場，亦未提出書狀作何聲明
    或陳述。
五、兩造不爭執事項：
  (一)系爭建物為未保存登記建物，納稅義務人目前登記為原告，
    由原告繳納房屋稅。
  (二)被告丙○○將系爭建物出租予被告丁○○，租期自96年6 月
    5 日起至106 年9 月4 日止共計10年3 個月，總租金為60萬
    元，系爭建物目前由被告丁○○使用中。
  (三)被告丙○○曾對原告提起詐欺及偽造文書之刑事告訴，經臺
    灣高雄地方法院檢察署檢察官以97年度偵字第19211 號為不
    起訴處分。
  (四)原告曾對被告丁○○提起侵占之刑事告訴，經臺灣高雄地方
    法院檢察署檢察官以97年度偵字第6037號為不起訴處分。
六、得心證之理由
  (一)原告得否依民法第767條請求被告遷讓房屋？
    按不動產物權，依法律行為而取得、設定、喪失及變更者，
    非經登記，不生效力；所有人對於無權占有或侵奪其所有物
    者，得請求返還之。對於妨害其所有權者，得請求除去之。
    有妨害其所有權之虞者，得請求防止之，民法第758 條第1
    項、第767 條第1 項。又違章建築者，雖不能向地政機關辦
    理登記，但並非不得為交易、讓與之標的，買受人受領交付
    而取得事實上處分權，出賣之原始建築人即不得再以其不能
    登記為由主張所有權為其原始取得，最高法院91年度台上字
    第2154號著有裁判可供參照。經查：
    1.被告丁○○固抗辯被告丙○○交付印鑑予原告係為辦理負
      責人變更登記，並無買賣系爭建物予原告之真意云云，惟
      系爭建物之房屋稅籍業將納稅義務人由被告丙○○變更為
      原告，此有買賣所有權移轉契約書、房屋稅籍證明書在卷
      可按（見鳳簡卷第6 至7 頁），而證人即辦理系爭建物房
      屋稅籍變更登記之代書甲○○於本院審理時亦到庭證述其
      辦理系爭建物稅籍移轉登記時，係被告丙○○親自拿印鑑
      證明、戶籍資料、身分證影本及印章與其辦理，其當場書
      寫契稅申報書及所有權移轉契約書，與兩造過目後，方自
      行攜相關文件至市公所申辦等語，以其與兩造均無密切之
      利害關係，且為辦理系爭建物房屋稅籍移轉登記之代書，
      其應就系爭建物辦理房屋稅籍移轉登記知之甚詳，其證言
      應可採信，則被告丙○○既親自交付辦理相關文件、印章
      予甲○○辦理稅籍變更，並曾過目甲○○所書寫之所有權
      移轉契約書，其應知交付上開物品係為變更系爭建物之納
      稅義務人，衡以其若無買賣系爭建物之真意，應難同意協
      同原告辦理此項變更，此自足認被告丙○○有與原告達成
      買賣系爭建物之合意。
    2.惟原告固主張其業與被告丙○○已辦妥系爭建物之房屋稅
      籍移轉登記，自已取得系爭建物之所有權云云，然房屋稅
      籍乃係政府為徵收房屋稅而為之行政上管理，其變更與否
      ，與房屋所有權之移轉無涉，更非屬不動產之房屋為所有
      權移轉之要件，而系爭建物為未保存登記建物已如前述，
      則原告應難就此未保存登記之建物為物權法上之移轉登記
      行為，則依諸首揭法條規定，原告自亦無從藉以買賣之債
      權法律行為而取得系爭建物之所有權，是原告固與被告達
      成買賣系爭建物之合意，並已變更納稅義務人為原告，惟
      其本於物權法上之所有權向被告請求遷讓房屋尚屬無據。
    3.原告復主張被告丙○○業已將系爭建物之事實上處分權讓
      與原告，而事實上處分權與所有權無異，其自得本於民法
      第767 條向被告請求遷讓房屋云云，惟對未登記之不動產
      肯認有事實上處分權，乃係實務上之便宜措施，然事實上
      處分權究非所有權，能否類推適用所有權之物上請求權之
      規定，尚非無疑。況原告自陳被告丙○○與其達成系爭建
      物之買賣合意後，迄今尚未交付系爭建物，則其自始既未
      經受領交付系爭建物，依前所述，自仍未取得系爭建物之
      事實上處分權，應難本於此而向被告請求，是其此主張亦
      非可採。
    4.綜上所述，原告並未取得系爭建物之所有權，其本於所有
      權向被告請求遷讓系爭建物，應非可採。
  (二)原告得否向被告請求不當得利？
    按無法律上之原因而受利益，致他人受損害者，應返還其利
    益。雖有法律上之原因，而其後已不存在者，亦同，民法第
    179 條定有明文。經查，系爭建物為被告丙○○所有，此為
    兩造所不爭執，而被告丁○○乃係向被告丙○○承租系爭建
    物，且原告未取得系爭建物之所有權均如前述，則被告丙○○本於其原始取得之所有權出租系爭建物，被告丁○○依其
    與被告丙○○之租賃契約占用系爭建物，均非無法律上之原
    因，而原告就系爭建物既無所有權，亦未經受領交付而取得
    事實上處分權，其自未因被告出租或占用系爭建物而受有損
    害，是原告主張其得依不當得利之法律關係向被告請求返還
    相當於租金之利益亦非可採。
七、綜上所述，原告非系爭建物之所有權人，而被告出租、占用
    系爭建物均有法律上之原因，從而原告依民法第767 條、第
    179 條向被告請求遷讓返還系爭建物，並請求被告丙○○應
    給付原告83,333元、被告丁○○應給付原告516,64 6元，並
    自起訴日起至返還系爭建物日止按月給付原告16,666元，及
    法定遲延利息，均無理由，應予駁回。又原告之訴既經駁回
    ，其假執行之聲請即失所附麗，應併予駁回。
八、本件事證已臻明確，兩造其餘之攻擊防禦方法及證據資料，
    經本院審酌後，認均不影響本判決之結果，爰不一一論述，
    附此敘明。
九、據上論結，原告之訴為無理由。依民事訴訟法第385 條第1
    項前段、第78條，判決如主文。
中    華    民    國    99    年    8     月    31    日
                  民事第四庭  審判長法  官  黃宏欽
                                    法  官  郭文通
                                    法  官  楊淑儀
以上正本係照原本作成。
如對本判決上訴，須於判決送達後20日內向本院提出上訴狀。如
委任律師提起上訴者，應一併繳納上訴審裁判費。
中    華    民    國    99    年    8     月    31    日
                                    書記官  王資惠

司法院資訊處製作；財團法人民間司法改革基金會備份。
